臺北高等行政法院判決　　　　　　　　　　　　　　　八十九年度訴字第六四一號
　　　　　　　　　　　　　　　.
　　原　　　告　美商．摩勒克斯公司
　　代　表　人　甲○○○○○○.
　　訴訟代理人　楊祺雄律師
　　　　　　　　劉法正律師
　　複代　理人　丁○○
　　被　　　告　經濟部智慧財產局
　　代　表　人　蔡練生（局長）
　　訴訟代理人　己○○
　　　　　　　　乙○○
　　　　　　　　戊○○
　　參　加　人　鴻海精密工業股份有限公司
　　代　表　人　丙○○
　　訴訟代理人　王長和
右當事人間因新型專利異議事件，原告不服行政院中華民國八十九年六月二十日台八
十九訴字第一七九０六號再訴願決定，提起行政訴訟。本院判決如左：
　　主  　　文
再訴願決定、訴願決定及原處分均撤銷。
被告對於原告中華民國八十六年十二月二十七日申請對編為第00000000號「
電連接器插座之遮蔽構件」專利之新型專利異議事件，應作成異議成立之處分。
原告其餘之訴駁回。
訴訟費用由被告負擔。
　　事  　　實
一、事實概要：參加人前於八十五年十一月二十二日以其「電連接器插座之遮蔽構件
　　」（下稱系爭案）係指一種被收容於電連接器插座之絕緣殼體內之遮蔽構件，至
　　少包括可貼合固持於電連器之絕殼體內壁之複數表面，其中至少有一表面設有抵
　　制體，可貼合抵制定位於電連接器殼體之其他內壁等情，向被告（八十八年一月
　　二十六日改制前為中央標準局）申請新型專利，經被告編為第00000000
　　號審查，准予專利。公告期間，原告以本案運用申請前之習用技術，不具新穎性
　　、進步性，有違專利法第九十八條第一項第一款、第二項及第一百零五條準用第
　　二十二條第四項規定，並檢具美國第0000000號專利案（下稱引證一）、
　　第0000000號專利案（下稱引證二）、第0000000號專利案（下稱
　　引證三）、第0000000號專利案（下稱引證四）等公告認證本，對之提起
　　異議。經被告審查結果，為異議不成立之審定，發給（八八）智專（八）０四０
　　二０字第一二四五六二號專利異議審定書。原告不服，循序提起訴願、再訴願，
　　遞遭決定駁回，遂向本院提起行政訴訟，並經本院於九十年四月二十七日當庭裁
    定准參加人參加本件訴訟。
二、兩造及參加人之聲明：
　(一)原告聲明：
    1.再訴願決定、訴願決定及原處分均予以撤銷；並請求為異議成立之審定及撤銷
    　系爭專利案。
    2.訴訟費用由被告負擔。
　(二)被告聲明：
　　1.駁回原告之訴。
    2.訴訟費用由原告負擔。
  (三)參加人聲明：（依行政訴訟參加狀所載）
  　駁回原告之訴。
三、兩造及參加人之爭點：系爭案申請專利範圍是否已為引證資料所揭露？
　(一)原告主張之理由：
　1.系爭案之主請求項相對引證一、二不具新穎性：
    針對引證一之證明力：
      被告於原處分理由第四點中稱「接地罩27之缺口28亦由金屬板面直接衝壓而成
      ，而無系爭案四角定位及導引用之結構，且系爭案之遮蔽構件僅需一次組裝動
      作下即可組合完成，其不僅大幅度降低製程的複雜度，及藉由抵制體與接地垂
      片間之配合設計，使得遮蔽構件3可穩固地固定於絕緣殼體1內而無安全之虞，
      並具有導接的功能等功效，亦為引證一所未見．．．。」；以及被告於再訴願
      答辯理由中稱「本案申請專利第一項獨立項明確界定其遮蔽構件，至少包括可
      貼合固持於電連接器之絕緣殼體內壁之複數表面，其中至少有一表面設有抵制
      體，可貼合抵制定位於電連接器殼體之其他內壁。附屬項第四項亦進一步界定
      該遮蔽構件，至少於其中一表面之端緣上進一步設有向外彎折之垂片，可與外
      界接觸形成接地路徑。而前述構造特徵皆未揭露於引證諸案，本案申請專利範
      圍所界定之技術內容，已與引證諸案間有所區別．．．」云云。今查，以上理
      由中之文字如四角定位及導引用之結構、垂片等，均未見於系爭案修正後之申
      請專利範圍第１項。按系爭案之專利性有無，應以獨立請求項所界定之最大保
      護範圍是否違反專利要件為判斷依據，若獨立請求項不具專利性－意表關係人
      實施其最大權益範圍之際有牴觸社會公益之虞，異議即應成立。此外，根據請
      求項區別說（the doctrine of　claim differentiation），在解讀保護範圍
      時，範圍較窄之依附請求項中的界定內容不能被納入較廣之請求項一併考慮，
      因此，在解讀獨立項範圍時理所當然地不應將其依附項之定義內容併入作為限
      制。參酌被告八十三年十月編訂之「專利審查基準」第2-3-15及2-3-16頁中所
      列原則「至於附屬項所載新型與其所引用之請求項所載新型，乃為同一個範疇
      之新型，只是包括其所引用之請求項之全部技術內容並敘明其所引用之請求項
      項目外之技術特點而已」，「附屬項之記載內容，必須包含其所引用之請求項
      全部技術內容在內，然後對其中之技術內容，作進一步敘明其所引用之請求項
      目外之技術特點。」釋示有案，亦足資證明被告在審查專利時對附屬項一向之
      定位，以及所遵循『附屬項定義係為獨立項以外（即不包含在獨立項內）之技
      術特徵』之原則。
    針對引證二之證明力：
　　　原處分理由第五點中稱「．．． 引證二之遮蔽構件62係以固定凸塊120與絕緣
　　　殼體68產生干涉而固定，此固持構造將無法具有足夠的固定功效而有鬆脫之虞
　　　，又引證二之接地構件 102雖有連接主機板接地線路的功能，卻無固定的功效
　　　，其需再輔以另一固定機構82，故引證二並未揭露系爭案以抵制方式與絕緣殼
　　　體之壁面抵制定位，及用以四角定位及導引用之接地垂片等結構，且引證二之
　　　遮蔽構件僅設於連接器插口的附近，並無法將整個電連接器電磁遮蔽．．．。
　　　」，以上部份所述及之構造如『接地構件』、『四角定位及導引用之接地垂片
　　　』等，均非系爭案修正後之申請專利範圍第１項之定義所包含，自不構成該第
　　　１項之構造限制。此外，系爭案申請專利範圍第１項中並未就『抵制體』做任
　　　何構造上之定義，而僅有「抵制體」之功能性界定，故『抵制』之方式在解讀
　　　第１項時自無限制，更不能解讀成侷限於實施例之例示態樣。事實上，在第３
　　　項中方始界定「該抵制體係於所在表面上形成一可抵於絕緣殼體之舌板」之實
　　　體構造，因此，依系爭案申請專利範圍第１項之定義，被告殊無做成「引證二
　　　之遮蔽構件 62係以固定凸塊120與絕緣殼體68產生干涉而固定，此固持構造將
　　　無法具有足夠的固定功效而有鬆脫之虞」之比較的餘地。
  2.系爭案之附屬請求項亦不具專利性：
　　系爭案之申請專利範圍第２項相對引證一或引證二不具新穎性：
　　　系爭案申請專利範圍第２項僅界定第一項所述之複數表面可界定出一容置空間
　　　，引證一之第一表面Ａ，第二表面Ｂ，第三表面Ｃ及第四表面Ｄ，以及引證二
　　　之第一表面88，第二表面86，第三表面84和第四表面90，92亦然。
　　系爭案之申請專利範圍第３項相對引證一或引證二不具新穎性：
　　　系爭案申請專利範圖第３項進一步界定第１項中所述之“抵制體”為一舌板，
　　　引證一中之元件Ｅ與引證二中之元件120，122（FIG.8）亦同。
　　系爭案之申請專利範圍第４項相對引證一、三或二、三之組合態樣不具進步性
　　　：
　　　參見引證三中FIG.5至FIG.8所示，凸緣34在構造上相當於系爭案申請專利範圍
　　　第４項所定義之“向外彎折之垂片”，該一特徵應用至引證二所揭示之構造上
　　　即可獲得該第４項所定義之構造。
　　系爭案之申請專利範圍第５項相對引證一、三或二、三之組合態樣不具進步性
　　　：
　　　系爭案申請專利範圍第５項進一步界定遮蔽構件至少於其中一表面上設有可抵
      壓對接電連接器，並具有接地效果之接地簧片，引證二中之彈性接點94，96，
      98，100 即相當於系爭案之接地簧片，依第５項之依附關係，其請求標的相對
      於引證一、三或二、三之組合不具進步性。
　系爭案之申請專利範圍第６項相對引證一、三或二、三之組合不具進步性：
　　　系爭案申請專利範圍第６項界定遮蔽構件進一步設有定位裝置，可供插置定位
      於電路板，引證一中遮蔽構件亦設有定位裝置17，故依照第６項之依附關係，
      其相對於引證一、三或二、三之組合不具進步性。
　　系爭案之申請專利範圍第７項相對證據一、三或二、三之組合不具進步性：
　　　系爭案申請專利範圍第７項界定該定位裝置係於遮蔽構件之表面延伸出Ｖ形之
　　　定位片，同樣地，引證一中之定位裝置亦為相同形式之Ｖ形定位片，依第７項
　　　之依附關係，其界定之保護標的相對於引證一、三或二、三之組合不具進步性
　　　。
　3.被告認為系爭案修正後的獨立項之技術特徵係在於：「可貼合固持於電連接器之
　　絕緣殼體內壁的複數表面，該等表面至少有一表面設有抵制體，可貼合抵制定位
　　於電連接器殼體的其他內壁」，並稱此特徵未被揭露於原告所提引的證據之內容
　　中，惟此與事實不符，即引證一之第６、７、８圖以及引證二之第５、９圖，對
　　照原告予以標示出之結構元件部位，可清楚看出右述之技術特徵早已各別被揭露
　　於原告所引之引證據一、二內，因此，系爭案申請專利範圍第１項獨立項根本不
　　具專利新穎性。又被告於八十三年十月所頒布之「專利審查基準」第2-3-11頁至
　　2-3-12頁第３點有關於「獨立項」之審查原則，其中清楚昭示「獨立項乃作為專
　　利性之判斷（專98） ．．．異議（專102）．．．之基本單位。．．．一獨立項
　　所載事項，必須具備整體性之技術思想，若一獨立項所載事項尚未能具備整體性
　　之技術思想者，即違反專利法施行細則第十六條第二項之規定」，準此原則，姑
　　且不論系爭案之附屬項有否存在被告所稱之限制或附加，系爭案之獨立項確實不
　　具新穎性要件，更遑論系爭案之附屬項亦不具新穎性要件。
  4.被告指稱「引證一之遮蔽構件係利用遮蔽裝置16結合接地罩27」，似想表明系
  　　爭案之遮蔽構件係為「一件式」而不同於引證一所揭示之「兩件式」遮蔽構件
  　　。惟系爭案獨立項之全部界定內容，並未明言其遮蔽構件究竟為「一件式」或
  　　「兩件式」，且在系爭案之獨立項係使用「至少包括」此一開放式連接用語來
  　　界定其遮蔽構件之構成元件下，系爭案獨立項範圍將包括到「一件式」或「兩
  　　件式」或「多件式」。
　　被告指稱「引證一之遮蔽裝置16的前端16a、16A並未於絕緣壁19的內壁」，顯
　　　有意抹煞引證一之遮蔽裝置16的後端有貼合至絕緣壁19的內壁之事實。事實上
　　　，細察系爭案之獨立項之全部界定內容，並沒有界定所謂遮蔽構件係於何處（
      前端、後端或是整體）貼合至絕緣體內壁。因此，就具有「貼合絕緣體內壁」
      此一特徵而言，系爭案獨立項與引證一事實上根本無所區別。
　　被告指稱「引證一之接地罩27之缺口28亦由金屬板面直接衝壓而成」以及「引
　　　證二未揭露用以四角定位及導引用之接地垂片等結構」，而似有意突顯引證一
　　　、二不具有系爭案之四角定位及導引之結構。但系爭案之獨立項之全部界定內
　　　容，並未提到「四角定位及導引之結構」的界定文字，且系爭案之附屬項的界
　　　定內容亦沒有「四角定位」之載述。再者，系爭案之遮蔽構件會出現有四角定
　　　位及導引之作用，係出自於遮蔽構件3「具有４個向外彎折之接地垂片301、3
　　　11、321與331，並藉由落差面14所在之４個角落來定位」。但是，系爭案之獨
　　　立項及附屬項都沒有指出所謂遮蔽構件係「具有４個接地垂片以及落差面」，
　　　一旦缺乏該落差面，根本無法產生四角定位。
　　被告指稱「引證二未揭露系爭案以抵制方式與絕緣殼體之壁面抵制定位」，事
      實上，引證二之抵制體 120、122具有齒狀凸出物，當該等抵制體 120、122之
      齒狀凸出物被壓入絕緣體之塑膠材料內，即會產生與絕緣體壁面抵制定位之功
      效。按，「抵制方式」或「抵制定位」係為廣義之表達文字，亦即凡是以壓力
      抵靠定位於一表面或一物件上，都可稱為「抵制定位」，而並不侷限於系爭案
      之實施例所例示之「舌板 410與抵制槽40」這樣的抵制方式。因此，就具有「
      抵制定位」此一特徵而言，引證二與系爭案並無差別。
    被告指稱「引證二之遮蔽構件僅設於連接器插口的附近，並無法將整個電連接
    　器電磁遮蔽」，事實上，系爭案獨立項之全部界定內容，沒有限定所謂遮蔽構
    　件要遮蔽住整個電連接器插座。
    被告指稱「引證三之插頭殼件與插座殼件並非內置式遮蔽構件」，事實上原告
    　引用引證三之用意係要「以引證三來配合引證一、二，而突顯出系爭案申請專
    　利範圍第４至７項附屬項之不具專利性（進步性）」，即被告所頒布之「專利
    　審查基準」第2-2-18頁，其中對於有關「進步性」之判斷方式，乃「准予將二
    　件或二件以上不同文獻內容相互組合」。據此，就以系爭案第４項附屬項為例
    　，該項所進一步界定之特徵係為「遮蔽構件具有一向外彎折之垂片」，而引證
    　三所揭示之遮蔽構件即在側面 3處具有突緣“34”向外彎折。因此，熟習此項
    　技術人士只要將引證三所揭示之「向外彎折的凸緣」此一技術來配合引證一或
    　二所揭示之內置式遮蔽構件，即可容易地達成系爭案第４項附屬項所界定之新
    　型。
　(二)被告抗辯之理由：
    1.原告主張系爭案之修正仍不足以使系爭案與異議證據建立專利上之區分，及在
    　解讀獨立項範圍時不應將其依附項之定義內容併入考慮；惟查系爭案修正後之
    　可貼合固持於電連接器之絕緣殼體內壁的複數表面，該等表面至少有一表面設
    　有抵制體，可貼合抵制定位於電連接器殼體的其他內壁之特徵，並未為異議證
    　據所揭露，且系爭案申請專利範圍附屬項為主項條件之限制及附加，其仍具專
    　利特徵，被告將其與異議證據併予以比較，於理並無不合。
　　2.原告主張系爭案修正後所有之請求項仍未脫離諸引證證據所揭露之構造；惟與
　　　系爭案相較，引證一之遮蔽構件係利用遮蔽裝置16結合接地罩27，使得電連接
　　　器具有防EMI干擾的功能，其遮蔽裝置 16的前端16a、16A並未貼合於絕緣殼體
　　　19的內壁，且接地罩27之缺口28亦由金屬板面直接衝壓而成，而無系爭案四角
　　　定位及導引用之結構；引證二則並未揭露系爭案以抵制方式與絕緣殼體之壁面
　　　抵制定位，及用以四角定位及導引用之接地垂片等結構，且引證二之遮蔽構件
　　　僅設於連接器插口的附近，並無法將整個電連接器電磁遮蔽；另引證三之插頭
　　　殼件與插座殼件並非內置式遮蔽構件，其與系爭案之構造為不同之設計；因此
　　　系爭案之結構特徵自難稱為異議證據所揭露，至系爭案之主要技術既未為諸引
　　　證證據所揭露，則系爭案申請專利範圍附屬項自有所依附，其仍具專利要件。
  (三)參加人主張之理由：（參加人未於言詞辯論期日到場，據其所提訴狀主張如左）
    1.系爭案申請專利範圍係界定一種電連接器插座之遮蔽構件，該遮蔽構件包括可
    　貼合固持於電連接器之絕緣殼體 1內壁的複數表面，該等表面至少有一表面設
      有抵制體 410，可貼合抵制定位於電連接器殼體的其他內壁。即系爭案之遮蔽
      構件係藉該等抵制體410貼合固持定位於電連接器之絕緣殼體1的內壁，以簡化
      結構，方便組裝，並降低遮蔽構件的成本。
    2.引證一所揭示之結構，其遮蔽裝置16包覆於絕緣本體11外部，而後一體組設於
      絕緣殼體 19內部，並在該絕緣殼體 19外部包覆接地罩 27，該遮蔽裝置 16並
      非貼合於絕緣殼體19之內壁，而係貼合固持於絕緣本體11之外部，與系爭案之
      技術特徵並不相同。且其包括兩個絕緣體及兩個遮蔽體，構件眾多、結構複雜
      ，其組裝至少需要三個步驟，而系爭案只有一個絕緣殼體即一個遮蔽構件，僅
      需一個步驟即可組裝完畢，較之引證一，其組裝更方便，且成本更低。引證二
      所揭示之遮蔽殼體 62，其彈片94、96、98、100係向內延伸，組裝於絕緣本體
      68後該等彈片不會與該絕緣本體68形成卡扣，故其與系爭案之設有可貼合抵制
      定位於電連接器殼體之內壁的抵制體 410之結構特徵並不相同，難以證明系爭
      案不具專利性。引證三所揭示之遮蔽殼體30係包覆於隔壁38及與之對接的插頭
      連接器 10之外部，引證四所揭示之遮蔽殼體17亦係包覆於絕緣本體1之外部，
      而系爭案申請專利範圍界定其遮蔽構件係貼合固持於絕緣殼體 1之內壁，引證
      三、四與系爭案之結構特徵截然不同，故於功效上亦無法援引比較。引證三、
      四均不能證明系爭案不具專利性。
　　理  　　由
一、本件起訴時原告之代表人原為陳明邦，嗣於本件訴訟程序進行中之九十一年九月
    九日變更為蔡練生，茲由其聲明承受訴訟，核無不合，應予准許，合先敘明。
二、按凡對於物品之形狀、構造或裝置之創作或改良且可供產業上利用之新型者，得
    依專利法第九十七條及第九十八條第一項前段規定申請取得新型專利。惟新型如
    係運用申請前既有之技術或知識，而為熟習該項技術者所能輕易完成且未能增進
    功效時，仍不得依法申請取得新型專利，復為同法第九十八條第二項所明文規定
    。
三、經查本件系爭案「電連接器插座之遮蔽構件」，特徵在於藉抵制體 410貼合固持
    定位於電連接器之絕緣殼體 1的內壁，即該遮蔽構件係組裝貼合於電連接器之絕
    緣殼體的內壁，並在其表面設有抵制體，以與絕緣殼體之其他內壁抵制定位；而
    引證二係具遮蔽構件之低構形電連接器插座，其遮蔽構件係由複數邊面構成而緊
    密接合於電連接器絕緣殼體內，該遮蔽構件主要包括有可連接對接插頭之內伸接
    觸簧片及連接至主機板接地線路之接地構件，而絕緣殼體具有凹槽可容許接地構
    件以滑動式插入而使得遮蔽構件置入插頭收容室內，且遮蔽構件係以齒狀凸塊與
    絕緣殼體抵接固定以防鬆脫。就構件方面言，系爭案用於定位之抵制體，與引證
    二用於固定之齒狀凸塊，兩者均屬利用物體形成與絕緣殼體相抵接固定之實施方
    式，同具定位功效，在結構技術上並無不同，亦不因系爭案抵制方式稍有差異或
    有精進情形而異其結構技術上之相同。又系爭案與引證二之外型固有不同，惟此
    係構件製作方式與組合型態之差異，本無妨於兩者結構及實質功效之同一；此種
    空間型態製作方式之變換，本為熟習該項技術者所能輕易思及，並不具進步性。
    況系爭案所界定之技術內容已為引證二所揭露，復經本院送國立台灣海洋大學工
    學院電機工程學系電機電子標準檢測技術研究中心鑑定在卷，有該中心新型專利
    異議鑑定報告書一份可資參照，足見系爭案申請專利範圍，不論在結構技術或方
    法上，不惟與引證二有實質內容相同之處外，復有運用申請前既有之技術與知識
    ，且為熟習該項技術者所能輕易完成之處，自不具新穎性。從而本件既係運用申
    請前既有之技術與知識，且為熟習該項技術者所能輕易完成復未能增進功效，依
    法自不得申請取得專利，原告以系爭專利有違專利法第九十八條第一項第一款、
    第二項及第一百零五條準用第二十二條第四項規定，對之提起異議，被告審查後
    竟為異議不成立之審定，揆諸首揭法條規定及說明，所為處分自有違誤，一再訴
    願決定未予糾正而予維持，亦有可議，原告聲明求為撤銷原處分及訴願、再訴願
    決定，暨命被告為異議成立之審定，即無不合，應予准許。至原告請求命被告為
    撤銷系爭專利之行政處分，因本件係新型專利異議事件，被告僅就異議有無理由
    加以審認，系爭專利是否應予撤銷係被告另為處分之問題，併此敘明。
據上論結，本件原告之訴為一部分有理由，一部分無理由，爰依行政訴訟法第一百零
四條、民事訴訟法第七十九條但書，判決如主文。
中　　　華　　　民　　　國　　九十一　　年　　 十二 　　月　　三十一　　日
                            臺 北 高 等 行 政 法 院  第 四 庭
                                           審 判 長  法    官  鄭忠仁
                                                     法    官  楊莉莉
                                                     法    官  林育如
右為正本係照原本作成。
如不服本判決，應於送達後二十日內，向本院提出上訴狀並表明上訴理由，如於本判
決宣示後送達前提起上訴者，應於判決送達後二十日內補提上訴理由書（須按他造人
數附繕本）。
中　　　華　　　民　　　國　　九十二　　年　　　一　　　月　　　二　　　日
                                                     書 記 官  林如冰
